【裁判字號】    90,台上,161
【裁判日期】    900111
【裁判案由】    偽造文書
【裁判全文】
最高法院刑事判決                                  九十年度台上字第一六一號
    上  訴  人  甲○○
右上訴人因偽造文書案件，不服台灣高等法院台中分院中華民國八十九年九月十四日
第二審更審判決（八十九年度重上更(三)字第四十七號，起訴案號：台灣台中地方法院
檢察署八十三年度偵字第一三九八六、一一七○八號），提起上訴，本院判決如左：
    主  文
原判決撤銷，發回台灣高等法院台中分院。
    理  由
本件原判決撤銷第一審關於論處上訴人甲○○以連續變造公文書罪刑部分之判決，改
判論該上訴人以行使公務員明知為不實之事項，而登載於職務上所掌之公文書，足以
生損害於公眾罪刑貳罪，即上訴人觸犯數同一罪名而併合處罰，雖非無見。惟查：(一)
按刑法第二百十條之偽造私文書罪，以無制作權人冒用他人名義制作該文書為構成要
件，如行為人對於此種文書本有制作權，縱令其不應制作而制作，或其制作之文書內
容不實，祇屬虛妄行為，除其涉及他人權利，而合於同法第二百十五條之規定，應依
該條處罰外，尚難論以首開法條之罪。本件原判決認定：上訴人甲○○於民國八十年
一月三十日提出七十九年十二月二十日制作之房屋設籍課稅申明書，向台中縣稅捐稽
徵處請准設立房屋稅籍，經台中縣稅捐稽徵處大屯分處承辦員林藹庭依法核發予八十
年二月一日稅屯二字第四四一二號房屋稅籍證明書，甲○○明知該稅籍證明書，因無
房屋係於六十二年十二月二十四日前建造完成之記載，以證明為合法房屋而無法申請
接水接電，竟與事後於八十年七月間接辦林藹庭業務之該分處助理稅務員即依據法令
從事公務之人員古金梅（業經原法院以八十七年度上更二字第四一號判處應執行有期
徒刑一年八月，緩刑三年確定）基於公務員明知為不實事項登載於職務上所掌之公文
書及變造私文書之共同犯意聯絡，古金梅明知甲○○所新建房屋，非於五十八年三月
七日建造完成，竟於八十一年三、四月間某日，甲○○前往台中縣稅捐稽徵處大屯分
處要求古金梅在上開稅籍證明書上加填建造完成日期時，在屬於其所接辦職務上所掌
之林藹庭所制作核發之上開稅籍證明書之公文書備註欄內，加填不實之「五十八年三
月七日建造完成」等內容，再調出附連在上開稅籍證明書，由甲○○於七十九年十二
月二十日所制作之房屋設籍課稅申明書，交由甲○○配合前開業務登載不實之內容，
授意甲○○將該申明書內所載興建完成之日期七十八年十月二十日，變造成五十八年
三月七日，足以生損害於台中縣稅捐稽徵處大屯分處對於房屋稅籍管理之正確性等情
，理由並說明上訴人更改其制作之房屋設籍課稅申明書內之建造完成日期，應成立變
造私文書罪等語。然查上開房屋設籍課稅申明書，既為上訴人所制作之私文書，則上
訴人為該文書之制作權人甚明，縱其受古金梅之指使，將原載之興建完成日期七十八
年十月二十日，更改為五十八年三月七日，且內容不實，亦與無制作權人冒用他人名
義制作或變更該文書之情形有間，難認符合首揭偽造私文書罪之構成要件。原判決認
上訴人此部分行為，係成立刑法第二百十條之罪，自有適用法則不當之違誤。(二)原判
決事實又認定：上訴人明知廖學良所有坐落台中縣太平市○○路○段十二巷二十八之
三十六號房屋，並非於五十六年八月十日完工，竟於八十二年六月十四日，持古金梅
登載不實之台中縣稅捐稽徵處大屯分處八十一年九月四日稅屯字第三四○七○號簡便
行文表，據以向台中縣太平鄉公所申請核發上開房屋係於六十二年十二月二十四日前
建造完成之證明書，致使該公所不知情之承辦人員將該不實之事項登載於職務上所掌
之公文書即證明書上；再於八十二年六月十五日據以核發八二太鄉建字第三六二七二
號證明書由甲○○代收。甲○○即基於概括之犯意，持該證明書利用不知情之不詳姓
名之成年人即水電工程人員分別於八十二年六月二十一日及八十二年六月十五日持向
台灣電力公司台中區營業處及太平服務所申請接電及接水，均足以生損害於台中縣太
平鄉公所核發建物完成證明書之正確性等情。然原判決關於此部分犯罪事實，僅認定
廖學良之前揭房屋係於六十四年間佔有（原判決第四頁第八行）；理由復明其採信
證人廖學良所稱：其係於六十四年間向林進賢購買上述房屋等語（原判決第六頁第十
六行、第十一頁第一、二行），即僅確認該房屋於六十四年間即已存在之事實，至其
建造之日期，原判決僅稱非於「六十二年十二月二十四日前」所建造；亦非於「五十
六年八月十日」完工。然該房屋究於何時建造完成者，原審並未詳細調查，在事實欄
明白記載，其事實仍欠明確，自不足資為適用法律當否之準據。(三)上訴人甲○○於原
審提出其八十一年二月及八十二年十一月之電話費收據貳張（原審重上更(三)卷第四十
六頁），主張其所有前揭太平市○○路○段十二巷二十八之二十七號房屋，原門牌為
同巷二十八之二十九號，而二十八之二十九號房屋既在七十四年度之航照圖上已有顯
現（見偵查卷附之林照明訊問筆錄），足見此屋早已存在等語。如果不虛，則證人林
鄭玉娥所為不利上訴人之證言，是否堪憑，即非無疑。原審就上訴人所提上開事證，
未詳加調查，細心勾稽，以為判斷之依據，復未說明如何無調查必要之理由，自有應
於審判期日調查之證據而未予調查之違誤。以上或為上訴意旨所指摘，或為本院得依
職權調查之事項，應認原判決仍有撤銷發回之原因。
據上論結，應依刑事訴訟法第三百九十七條、第四百零一條，判決如主文。
中      華      民      國     九十     年      一      月     十一     日
                              最高法院刑事第十二庭
                                  審判長法官  林  增  福
                                        法官  劉  敬  一
                                        法官  楊  商  江
                                        法官  邵  燕  玲
                                        法官  李  伯  道
      右正本證明與原本無異
                                              書  記  官
中      華      民      國     九十     年      一      月     十七     日
                                                                      Ｚ


司法院資訊處製作；財團法人民間司法改革基金會備份。
